【裁判字號】    99,訴,2845
【裁判日期】    991116
【裁判案由】    違反商業會計法等
【裁判全文】
臺灣臺中地方法院刑事判決              99年度訴字第2845號
公  訴  人  臺灣臺中地方法院檢察署檢察官
被      告  乙○○
選任辯護人  陳舜銘律師
上列被告因違反商業會計法等案件，經檢察官提起公訴（99年度
偵字第18508號），被告於準備程序中就被訴事實為有罪之陳述
，經告以簡式審判之旨，並聽取意見後，經本院合議庭裁定由受
命法官獨任行簡式審判程序，本院判決如下：
    主    文
乙○○商業負責人，以明知為不實之事項，而記入帳冊，處有期
徒刑肆月，如易科罰金，以新臺幣壹仟元折算壹日，減為有期徒
刑貳月，如易科罰金，以新臺幣壹仟元折算壹日；又公司負責人
，為納稅義務人以不正當方法逃漏稅捐，處有期徒刑伍月，如易
科罰金，以新臺幣壹仟元折算壹日。應執行有期徒刑陸月，如易
科罰金，以新臺幣壹仟元折算壹日。緩刑三年，並應依附件於民
國九十九年十一月四日擔保書內容所定之給付方法，履行法務部
行政執行署臺中行政執行處九十七年度營稅執專字第七一三七五
號、九十七年度營稅執字第一三零七四七號、九十九年度營所稅
執專字第六一二零四號、六一二零五號執行事件；緩刑期間付保
護管束。
    犯罪事實
一、乙○○係址設臺中市○○區○○路2段71巷28號1樓之「啟眾
    國際股份有限公司」（下稱啟眾公司）負責人，為稅捐稽徵
    法所規範納稅義務人依據公司法第8條第1項所規定之公司負
    責人，亦為商業會計法所規定之商業負責人。其明知啟眾公
    司於民國95年3月至95年7月間，並未實際向如附表所示之公
    司進貨，竟基於接續明知為不實之事項而記入帳冊及為啟眾
    公司逃漏稅捐之犯意，自名為「陳志安」之成年男子處取得
    如附表所示公司之不實統一發票，銷售額合計新臺幣（下同
    ）3,400,000元，虛增啟眾公司之營業額，以供啟眾公司虛
    偽不實申報為進項稅額扣抵憑證之用，並指示不知情之記帳
    人員魏寶蓮接續將上開不實之買賣交易內容記入啟眾公司各
    該年月份之會計帳冊，進而填具營業人銷售額與稅額申報書
    ，於95年5月、7月間某日，持向財政部臺灣省中區國稅局申
    報進項扣抵營業稅，再於96年5月間持之向財政部臺灣省中
    區國稅局申報營業稅所得稅，先後以此不正當方法逃漏啟眾
    公司應納之營業稅共161,905元、營利事業所得稅共794,972
    元，足生損害於稅捐稽徵機關課稅之公平與正確性。。
二、案經臺灣彰化地方法院檢察署檢察官呈請臺灣高等法院臺中
    分院檢察署核轉臺灣臺中地方法院檢察署檢察官偵查起訴。
    理    由
一、查本件被告乙○○所犯，非死刑、無期徒刑、最輕本刑為3
    年以上有期徒刑之罪，或高等法院管轄第一審之案件，被告
    於準備程序中，就前揭被訴事實為有罪之陳述，經受命法官
    告以簡式審判程序之旨，並聽取被告與公訴人之意見後，本
    院認無不得或不宜改依簡式審判程序進行之處，爰依刑事訴
    訟法第273條之1第1項、第284條之1，經合議庭評議後，裁
    定本件由受命法官獨任進行簡式審判程序，是本件之證據調
    查，依刑事訴訟法第273條之2規定，不受同法第159條第1項
    、第161條之2、第161條之3、第163條之1及第164條至170條
    規定之限制，合先敘明。
二、上開犯罪事實，業據被告乙○○於偵查及本院審理中坦承不
    諱，核與證人魏寶蓮於偵查中證述之情節大致相符，復有啟
    眾公司取具進項憑證、啟眾公司95年度進銷項憑證明細資料
    、營業稅年度資料查詢進項來源明細、承諾書、合約書、如
    附表所示之統一發票7紙、財政部臺灣省中區國稅局台中市
    分局談話記錄、財政部臺灣省中區國稅局臺中市分局98年12
    月25日中區國稅中市四字第0980055124號函及檢附之繳納情
    形及發票資料、財政部臺灣省中區國稅局處分書2紙、徵銷
    明細檔查詢6紙、補稅案件單筆收件、計息、財政部臺灣省
    中區國稅局臺中市分局99年6月29日中區國稅中市四字第099
    0029031號函及檢附之欠稅總歸戶查詢情形表、法務部行政
    執行署臺中行政執行處99年7月19日中執甲97年營稅執專字
    第00071375號函及檢附之執行筆錄、擔保書、啟眾公司積欠
    營業稅、營利事業所得稅之清單明細、99年7月15日擔保書
    、法務部行政執行署臺中行政執行處97年度營稅執專字第71
    375號、97年度營稅執字第130747號、99年度營所稅執專字
    第61204號、61205號執行事件繳納清單明細及99年11月4日
    被告出具之擔保書等資料在卷可稽，是被告之自白確與事實
    相符，應堪採信。本件事證明確，被告犯行洵堪認定。
三、論罪科刑部分：
(一)按商業會計法所稱之商業會計憑證，分為原始憑證及記帳憑
    證，所謂原始憑證，係指證明事項之經過，而為造具記帳憑
    證所根據之憑證，計有外來憑證、對外憑證、內部憑證3類
    。其中記帳憑證則係指證明處理會計事項人員之責任而為記
    帳所根據之憑證而言，有收入傳票、支出傳票及轉帳傳票三
    類，此觀諸商業會計法第15、16、17條之規定自明。又按營
    利事業銷貨統一發票，係營業人依營業稅法規定於銷售貨物
    或勞務時，開立並交付予買受人之交易憑證，足以證明會計
    事項之經過，應屬商業會計法第15條第1款所稱之原始憑證
    ，屬商業會計憑證之一種（最高法院87年度臺非字第389號
    判決參照）。復按統一發票係證明事項之經過，而為造具記
    帳所根據之憑證，屬於商業會計法第15條第1款規定商業會
    計憑證中之原始憑證，且為營業人附隨其業務而製作掌管之
    文書，其內容如有不實，而足生損害於公眾或他人，即屬刑
    法第215條業務上登載不實文書罪所規範之對象。又商業會
    計法第71條第1款之罪，以商業負責人、主辦及經辦會計人
    員或依法受託代他人處理會計事務之人員，有以明知為不實
    之事項，而填製會計憑證或記入帳冊之行為，為其成立要件
    ，該罪乃刑法第215條業務上登載不實文書罪之特別規定，
    自應優先適用（參照最高法院92年度台上字第6792號判決意
    旨）。被告乙○○為「啟眾公司」之代表人，亦為實際負責
    人，為公司法第8條第1項所規定之公司負責人，已如前述，
    故其符合稅捐稽徵法第47條第1項第1款之規定。再者，被告
    乙○○係「啟眾公司」之負責人，且參與該公司之業務經營
    ，經手營業稅、營利事業所得稅之申報事宜，並以將會計憑
    證記入帳冊為其業務，自屬從事業務之人。此外，被告乙○
    ○明知與如附表所示之公司無實際交易情形，竟先後將各該
    虛偽統一發票記入帳冊，並持以行使申報啟眾公司95年度營
    業稅及營利事業所得稅，自足以生損害於稅捐稽徵機關對於
    稅捐稽徵核課之正確性無訛。
(二)是核被告乙○○所為，係犯商業會計法第71條第1款之以明
    知為不實之事項，而記入帳冊及稅捐稽徵法第47條第1項第1
    款、第41條之公司法規定之公司負責人為納稅義務人以不正
    當方法逃漏稅捐罪（按被告行為後，稅捐稽徵法第47條亦於
    98年5月27日經修正公佈，其增列第2項：「前項規定之人與
    實際負責業務之人不同時，以實際負責業務之人為準。」之
    以實際負責業務之人為代罰對象之明文，而被告係啟眾公司
    之實際負責人，則不論依修正前或修正後之規定，均會成立
    該罪，此部分修正對被告而言無有利或不利之情形，自皆不
    生新舊法比較之問題，揆諸一般法律適用之原則，應逕依裁
    判時之法律；又被告行為後，刑法業經總統於94年2月2日公
    布修正，自95年7月1日施行，被告接續明知為不實之事項而
    記入帳冊之行為，最後之行為係在95年7月間某日，即在95
    年7月1日以後，亦不生新舊法比較之問題，併予敘明)。被
    告乙○○利用不知情之記帳業者魏寶蓮為上開犯行，為間接
    正犯。被告乙○○先後多次將如附表所示之各該不實統一發
    票記入帳冊之犯行，時間緊接，手段相同，所犯為構成要件
    相同之罪名，各行為之獨立性極為薄弱，依一般社會健全觀
    念，在時間差距上，難以強行分開，顯係基於概括犯意反覆
    為之，在刑法評價上，以視為數個舉動之接續施行，合為包
    括之一行為予以評價較為合理，應為接續犯。再按稅捐稽徵
    法第47條第1項第1款之規定，係將納稅義務人之公司責任，
    於其應處徒刑範圍，轉嫁於負責人，其犯罪或受罰主體原屬
    為納稅義務人之公司，僅因公司於事實上無從負擔自由刑，
    基於刑事政策之考量，乃設該規定，於應處徒刑之範圍內，
    轉嫁於公司之負責人，受罰之公司負責人，乃屬代罰之性質
    ，並非因其本身之犯罪而負責任；而修正前刑法第55條後段
    所規定之牽連犯，必須同一人犯一罪而其方法或結果行為另
    犯他罪名，始克相當；亦即必須同一犯罪主體之二個以上犯
    罪行為間，具有目的與方法、或目的與結果之關係，始得從
    一重處斷；是公司負責人為納稅義務人之公司以不正當方法
    逃漏稅捐，既非稅捐稽徵法第41條之犯罪或受罰主體，僅依
    同法第47條第1項第1款之規定，代替公司受徒刑之處罰，自
    與其本身為犯罪主體所犯其他罪名間，不具牽連犯關係（最
    高法院89年度台上字第1642號判決意旨參照），是被告所犯
    以明知為不實之事項，而記入帳冊及為納稅義務人以不正當
    方法逃漏稅捐罪之間，犯意各別、行為互殊，應分論併罰。
(三)爰審酌被告所為影響稅捐機關課稅管理之正確性，破壞商業
    會計制度，進而危害社會經濟發展，應予非難，惟被告乙○
    ○於本院準備程序及審理時始終知所悔悟並坦承犯行之犯後
    態度，暨衡酌本案逃漏稅捐之數額非鉅，及其犯罪之動機、
    目的、手段、犯罪後坦承犯行，態度良好等一切情狀，分別
    量處如主文所示之刑，並均諭知易科罰金之折算標準，以示
    懲儆。再按中華民國九十六年罪犯減刑條例業經於96年7月
    4日公布，依該條例第16條規定，自96年7月16日施行；被告
    犯罪係在96年4月24日以前，合於減刑條件，與該條例第2條
    第1項第3款規定相符，應減其刑期2分之1。查被告乙○○本
    件接續以明知不實之事項，而記入帳冊部分，係在95年5月
    、7月間某日，係在96年4月24日之前，且非屬上揭減刑條例
    第3條規定不予減刑之情形，故依上開規定本件應寬減所受
    有期徒刑宣告之2分之1，並依該減刑條例第10條第1項之規
    定，遵照刑法第51條第5款之限定範圍予以定應執行之刑，
    併諭知易科罰金之折算標準。惟就被告以不正當方法逃漏稅
    捐部分，係在96年5月間某日，係在96年4月24日之後，自不
    得予以減刑，附此敘明。
(四)末查，被告前未曾因故意犯罪受有期徒刑以上刑之宣告，有
   臺灣臺中地方法院檢察署刑案資料查註紀錄表及臺灣高等法
   院被告前案紀錄表附卷可稽，而被告於99年11月4日與法務部
   行政執行署臺中行政執行處協議：被告自99年11月4日起分30
   期繳清，第1期99年11月4日起迄第15期101年1月止每月繳納
   3萬元，第16期101年2月起迄第29期102年3月，每月6萬元，
   於最後第30期102年4月將所欠利息及執行必要費用等一併繳
   清，直至清償完畢為止，如有任何一期未依時繳納，其餘未
   繳清之應執行金額，即視為全部到期，有法務部行政執行署
   臺中行政執行處97年度營稅執專字第71375號、97年度營稅執
   字第130747號、99年度營所稅執專字第61204號、61205號執
   行事件繳納清單明細及99年11月4日被告出具之擔保書等資料
   在卷可佐，被告經此偵、審程序之教訓及刑之宣告，當知所
   警惕，信無再犯之虞，本院綜核各情，認所宣告之刑，以暫
   不執行為適當，併予宣告緩刑3年。又本院為確保被告能遵期
   履行上開協議內容，保障國家稅捐機關稽徵稅務之公平及正
   確性，並使被告於緩刑期間內，能深知戒惕，且導正其行為
   與法治之觀念，爰依刑法第74條第2項第8款宣告被告應依如
   附件之法務部行政執行署臺中行政執行處97年度營稅執專字
   第71375號、97年度營稅執字第130747號、99年度營所稅執專
   字第61204號、61205號執行事件繳納清單明細及99年11月4日
   被告出具之擔保書內容所定之前開給付方法，支付所積欠應
   執行之金額，作為緩刑條件，再依刑法第93條第1項第2款併
   予宣告緩刑期間付保護管束，以啟自新。
據上論斷，依刑事訴訟法第273條之1第1項、第299條第1項前段
，商業會計法第71條第1款，稅捐稽徵法第41條、第47條第1項第
1款，刑法第11條前段、第41條第1項前段、第51條第5款、第74
條第1項第1款、第2項第8款、第93條第1項第2款，中華民國九十
六年罪犯減刑條例第2條第1項第3款、第7條、第9條，判決如主
文。
本案經檢察官甲○○到庭執行職務。
中    華    民    國    99    年    11    月    16    日
                  刑事第四庭  法  官  李婉玉
以上正本證明與原本無異。
如不服本判決應於收受送達後10日內向本院提出上訴書狀，並應
敘述具體理由；其未敘述上訴理由者，應於上訴期間屆滿後20日
內向本院補提理由書（均須按他造當事人之人數附繕本）「切勿
逕送上級法院」。
                              書記官  林政佑
中    華    民    國    99    年    11    月    16    日
附表
┌──┬──────┬──────┬───────┬──────┐
│編號│統一發票日期│統一發票號碼│金額(新臺幣/元│開立統一發票│
│    │            │            │，含稅)       │之人        │
├──┼──────┼──────┼───────┼──────┤
│ 1  │95年3月10日 │LU00000000號│47萬5125元    │佑達雅科技有│
│    │            │            │              │限公司      │
├──┼──────┼──────┼───────┼──────┤
│ 2  │95年3月20日 │LU00000000號│49萬5075元    │佑達雅科技有│
│    │            │            │              │限公司      │
├──┼──────┼──────┼───────┼──────┤
│ 3  │95年4月7日  │LU00000000號│49萬2975元    │佑達雅科技有│
│    │            │            │              │限公司      │
├──┼──────┼──────┼───────┼──────┤
│ 4  │95年4月17日 │LU00000000號│53萬6825元    │佑達雅科技有│
│    │            │            │              │限公司      │
├──┼──────┼──────┼───────┼──────┤
│ 5  │95年5月1日  │MU00000000號│40萬元        │秝新有限公司│
├──┼──────┼──────┼───────┼──────┤
│ 6  │95年6月30日 │MU00000000號│52萬5000元    │秝新有限公司│
├──┼──────┼──────┼───────┼──────┤
│ 7  │95年6月30日 │MU00000000號│47萬5000元    │秝新有限公司│
└──┴──────┴──────┴───────┴──────┘
附錄論罪科刑法條
商業會計法第71條第1款
商業負責人、主辦及經辦會計人員或依法受託代他人處理會計事
務之人員有下列情事之一者，處 5 年以下有期徒刑、拘役或科
或併科新臺幣 60 萬元以下罰金：
一、以明知為不實之事項，而填製會計憑證或記入帳冊。
稅捐稽徵法第41條
納稅義務人以詐術或其他不正當方法逃漏稅捐者，處 5 年以下
有期徒刑、拘役或科或併科新台幣 6 萬元以下罰金。
稅捐稽徵法第47條
本法關於納稅義務人、扣繳義務人及代徵人應處徒刑之規定，於
下列之人適用之：
一、公司法規定之公司負責人。
二、民法或其他法律規定對外代表法人之董事或理事。
三、商業登記法規定之商業負責人。
四、其他非法人團體之代表人或管理人。
前項規定之人與實際負責業務之人不同時，以實際負責業務之人
為準。

司法院資訊處製作；財團法人民間司法改革基金會備份。
